ACORDAO-COMPLETO-2562799

ACÓRDÃO 21/2023 ATA 1/2023 - SEGUNDA CÂMARA

VISTOS, relatados e discutidos estes autos em que se analisa ato de concessão de pensão militar deferida pela 12ª Região Militar do Comando do Exército.   
ACORDAM os Ministros do Tribunal de Contas da União, reunidos em Sessão da 2ª Câmara, ante as razões expostas pelo Relator, e com fulcro nos incisos III e IX do art. 71 da Constituição Federal e nos arts. 1º, inciso V, e 39, inciso II, da Lei 8.443/1992, c/c o art. 259, inciso II, do Regimento Interno/TCU, em:
9.1. considerar ilegal a pensão militar instituída pelo Sr. Francisco Martins do Nascimento em favor das Sras. Cleonice da Silva Martins, Maire Sergilina Paixão do Nascimento, Mikeya Seila Paixão do Nascimento Belo e Mister Sandra Paixão do Nascimento, negando registro ao correspondente ato;
9.2. dispensar a devolução dos valores recebidos indevidamente de boa-fé pelas interessadas, nos termos do Enunciado 106 da Súmula de Jurisprudência do TCU;
9.3. determinar à 12ª Região Militar do Comando do Exército, no prazo de 15 (quinze) dias a contar da ciência desta deliberação, que: 
9.3.1. abstenha-se de realizar pagamentos decorrentes do ato impugnado, sujeitando-se a autoridade administrativa omissa à responsabilidade solidária, nos termos do art. 262, caput, do Regimento Interno/TCU;
9.3.2. dê ciência do inteiro teor desta Deliberação às beneficiárias do ato, alertando-as de que o efeito suspensivo proveniente da interposição de possíveis recursos perante o TCU não as exime da devolução dos valores percebidos indevidamente após a respectiva notificação, caso os recursos não sejam providos, encaminhando a este Tribunal, no prazo de 30 (trinta) dias, comprovante da referida ciência; e
9.3.3. emita novo ato de concessão de pensão militar, livre da irregularidade indicada neste processo, submetendo-o a este Tribunal, nos termos da IN/TCU 78/2018.

Concessão de pensão militar deferida pela 12ª Região Militar do Comando do Exército.

Segunda Câmara

3. Interessadas: Cleonice da Silva Martins (XXX.624.452-XX), Maire Sergilina Paixão do Nascimento (XXX.845.932-XX), Mikeya Seila Paixão do Nascimento Belo (XXX.269.502-XX), e Mister Sandra Paixão do Nascimento (XXX.903.712-XX).

13.1. Ministros presentes: Antonio Anastasia (na Presidência) e Aroldo Cedraz.
13.2. Ministro-Substituto convocado: Marcos Bemquerer Costa (Relator).

MARCOS BEMQUERER

Adoto como Relatório, com os pertinentes ajustes de forma, a instrução da Unidade de Auditoria Especializada em Pessoal - AudPessoal, por meio da qual a concessão objeto destes autos foi analisada e cujo encaminhamento contou com a anuência do Procurador Júlio Marcelo de Oliveira (peças 5/7) : 
"Exame das Constatações
Ato: 79760/2019 - Inicial - Interessado (a) : FRANCISCO MARTINS DO NASCIMENTO - CPF: XXX.746.642-XX
9.1. Beneficiários: CLEONICE DA SILVA MARTINS - Cônjuge; MAIRE SERGILINA PAIXAO DO NASCIMENTO - Filho (a) ; MIKEYA SEILA PAIXAO DO NASCIMENTO BELO - Filho (a) e MISTER SANDRA PAIXAO DO NASCIMENTO - Filho (a) .
9.2. Parecer do Controle Interno: considerar o ato Legal.
9.3. Constatação e análise: 
9.3.1. Possível cômputo de tempo privado no Tempo de serviço até 29/12/2000 e tempos que não contam para posto/graduação acima para fins de proventos na reserva (tempo privado, guarnição especial, OFR) . Devolução do ato para complementação das informações. Atos de reforma: [SISAC-10003371-07-2007-005701-6, SISAC-10003371-07-2007-005701-6].
a.  Justificativa do Gestor de Pessoal: não há. Verificação efetuada no âmbito do TCU.
Análise do Controle Interno:  não há. Verificação efetuada no âmbito do TCU.
Análise da Equipe Técnica: ilegal.
Verificou-se o mapa de tempo de serviço anexado ao ato de concessão e o ato de reforma do militar (ato Sisac 10003371-07-2007-005701-6) . Pela análise dos documentos, constata-se que o militar tem quatro anos, cinco meses e cinco dias de serviço público e três anos e quatro meses servidos em guarnição especial, sendo que esses tempos somente contam para fins de passagem para a reserva, conforme artigos 135 e 137 da Lei 6.880/1980:
'Art. 135. Na apuração do tempo de serviço militar, será feita distinção entre:
I - tempo de efetivo serviço; e
II - anos de serviço.
 (...) 
Art. 137. Anos de serviço é a expressão que designa o tempo de efetivo serviço a que se refere o artigo anterior, com os seguintes acréscimos:
I - tempo de serviço público federal, estadual ou municipal, prestado pelo militar anteriormente à sua incorporação, matrícula, nomeação ou reinclusão em qualquer organização militar;
II - 1 (um) ano para cada 5 (cinco) anos de tempo de efetivo serviço prestado pelo oficial do Corpo, Quadro ou Serviço de Saúde ou Veterinária que possuir curso universitário até que este acréscimo complete o total de anos de duração normal do referido curso, sem superposição a qualquer tempo de serviço militar ou público eventualmente prestado durante a realização deste mesmo curso; (Revogado pela Medida Provisória nº 2.215-10, de 31.8.2001) 
III - tempo de serviço computável durante o período matriculado como aluno de órgão de formação da reserva;
IV - tempo relativo a cada licença especial não-gozada, contado em dobro; (Revogado pela Medida Provisória nº 2.215-10, de 31.8.2001) 
V - tempo relativo a férias não-gozadas, contado em dobro; (Revogado pela Medida Provisória nº 2.215-10, de 31.8.2001) 
VI - 1/3 (um terço) para cada período consecutivo ou não de 2 (dois) anos de efetivo serviço passados pelo militar nas guarnições especiais da Categoria 'A', a partir da vigência da Lei nº 5.774, de 23 de dezembro de 1971. (Redação dada pela Lei nº 7.698, de 1988) 
§ 1º Os acréscimos a que se referem os itens I, III e VI serão computados somente no momento da passagem do militar à situação de inatividade e para esse fim.
§ 2º Os acréscimos a que se referem os itens II, IV e V serão computados somente no momento da passagem do militar à situação de inatividade e, nessa situação, para todos os efeitos legais, inclusive quanto a percepção definitiva de gratificação de tempo de serviço, ressalvado o disposto no § 3º do artigo 101.'
Dessa forma, descartando-se os aludidos tempos (serviço público e guarnição especial) , o militar não faz jus ao posto acima amparado pelo inciso II do artigo 50 da Lei 6.880/1980, pois desconsiderando tais tempos, terá menos de 30 anos de serviço, segue transcrição:
'Art. 50. São direitos dos militares:
[...]
II - a percepção de remuneração correspondente ao grau hierárquico superior ou melhoria da mesma quando, ao ser transferido para a inatividade, contar mais de 30 (trinta) anos de serviço;'
Logo, como tal situação repercute diretamente sobre os proventos da pensão em estudo, o valor deve ser reajustado com base [na graduação] de Cabo.
Verificou o sistema 'indícios' e não se constatou acumulação em desacordo com o art. 29 da Lei 3.765/1960.
9.4. O quadro resumo de ocorrências e, quando for o caso, o detalhamento da norma legal e da jurisprudência para a inconsistência acima elencada encontram-se no anexo II desta instrução. 
CONCLUSÃO
A abrangência e a profundidade das verificações levadas a efeito fundamentam convicção de que o ato 79760/2019 pode ser apreciado pela ilegalidade, em razão das irregularidades apontadas no item Exame das Constatações desta instrução, que representam afronta à legislação e à jurisprudência de referência
PROPOSTA DE ENCAMINHAMENTO
Ante o exposto, com fundamento no art. 71, inciso III, da Constituição Federal, no art. 1º, inciso V, e art. 39, incisos I e II, da Lei 8.443/1992, no art. 260 do Regimento Interno do Tribunal de Contas da União, propõe-se: 
9.5. considerar ILEGAL e recusar registro do ato de Pensão militar 79760/2019 - Inicial de FRANCISCO MARTINS DO NASCIMENTO do quadro de pessoal do COMANDO DO EXÉRCITO, com base nos arts. 71, inciso III, da Constituição Federal, 1º, inciso V, e 39, inciso II, da Lei 8.443/1992 e 260, § 1º, do Regimento Interno/TCU; 
9.6. com fulcro no art. 262, caput, do Regimento Interno/TCU, determinar ao COMANDO DO EXÉRCITO que: 
9.6.1. dê ciência, no prazo de quinze dias, contados da notificação, do inteiro teor desta deliberação aos interessados, alertando-os de que o efeito suspensivo proveniente da interposição de eventuais recursos junto ao TCU não os exime da devolução dos valores percebidos indevidamente, caso o recurso não seja provido;
9.6.2. dispense a devolução dos valores indevidamente recebidos de boa-fé até a data da ciência do COMANDO DO EXÉRCITO, do acórdão que vier a ser proferido, com base no Enunciado 106 da Súmula da Jurisprudência do TCU;
9.6.3. informe o teor do acórdão que vier a ser prolatado, encaminhando ao TCU, no prazo de trinta dias, comprovante da data de ciência pelos interessados, nos termos do art. 4º, § 3º, da Resolução TCU 170/2004;
9.6.4. emita novo ato, livre da irregularidade ora apontada, em substituição ao ato de Pensão militar de FRANCISCO MARTINS DO NASCIMENTO, submetendo-o à nova apreciação por este Tribunal, na forma do artigo 260, caput, também do Regimento Interno/TCU;
9.6.5. promova o recálculo do valor atualmente pago a título de reforma/pensão militar com base no posto/graduação incorreto, no prazo 15 (quinze) dias, contados a partir da ciência desta deliberação, sujeitando-se a autoridade administrativa omissa à responsabilidade solidária, em face de manifesta ilegalidade."
	É o Relatório.

não há.

Procurador Júlio Marcelo de Oliveira.

PESSOAL. PENSÃO MILITAR. PROVENTOS DE REFERÊNCIA CORRESPONDENTES À GRADUAÇÃO ACIMA DA OCUPADA NA ATIVA POR MILITAR QUE NÃO COMPLETOU, EM ATIVIDADE ESTRITAMENTE MILITAR, OS 30 ANOS REQUERIDOS PELA REDAÇÃO ORIGINAL DO ART. 50, INCISO II, C/C ART. 135 E SEGUINTES DA LEI 6.880/1980. ILEGALIDADE DA CONCESSÃO. NEGATIVA DE REGISTRO DO ATO.

PENSÃO MILITAR (PMIL)

Unidade de Auditoria Especializada em Pessoal - AudPessoal.

Em apreciação o ato da Pensão Militar instituída pelo Sr. Francisco Martins do Nascimento em favor das Sras. Cleonice da Silva Martins, Maire Sergilina Paixão do Nascimento, Mikeya Seila Paixão do Nascimento Belo e Mister Sandra Paixão do Nascimento, respectivamente, cônjuge e filhas do de cujus.
2.	Os pareceres exarados pela Unidade de Auditoria Especializada em Pessoal - AudPessoal (peças 5 e 6) e pelo Ministério Público junto ao TCU (peça 7) , representado pelo Procurador Júlio Marcelo de Oliveira, são convergentes e propõem a ilegalidade da concessão pensional ora em exame. 
3.	Conforme ressaltou a AudPessoal, o mapa de tempo de serviço constante do ato de reforma do instituidor da pensão incluiu o período prestado em atividades exercidas na esfera privada, o qual, conforme disposto no art. 137, § 1º, da Lei 6.880/1980, somente pode contar para fins de passagem para inatividade, e não para deferimento da vantagem denominada "posto/graduação acima". 
4.	Observo, no ato em exame, que o instituidor, Sr. Francisco Martins do Nascimento, contemplou tempo de serviço para reforma de 4 (quatro) anos, 5 (cinco) meses e 5 (cinco) dias de serviço público, bem como 3 (três) anos e 4 (quatro) meses servidos em guarnição especial.
5.	Assiste razão aos pareceres exarados nos autos, no sentido de que inexiste fundamento legal para o cálculo da pensão militar com base no soldo de posto acima do que o instituidor exerceu na ativa. Para melhor compreensão da matéria, transcrevo trecho do voto condutor do Acórdão 17731/2021-TCU-Primeira Câmara (relator Ministro Vital do Rêgo) :
"5. Vale rememorar que a redação original do art. 50, inciso II, da Lei 6.880/1980 assegurava aos militares os seguintes direitos:
'Art. 50. São direitos dos militares:
 (...) 
II - a percepção de remuneração correspondente ao grau hierárquico superior ou melhoria da mesma quando, ao ser transferido para a inatividade, contar mais de 30 (trinta) anos de serviço;'
6. Contudo, a Medida Provisória 2.215-10 de 31/8/2001 revogou o mencionado dispositivo, assegurando, aos militares que atendessem os requisitos temporais constantes do referido dispositivo até 29/12/2000 'o direito à percepção de remuneração correspondente ao grau hierárquico superior ou melhoria dessa remuneração'. Portanto, os militares que na data estipulada pela MP 2.215-10/2001 cumpriram os requisitos temporais 'específicos' estabelecidos até então pelo Estatuto dos Militares, fariam jus ao benefício ainda que continuassem na ativa.
7. Ocorre que no art. 135 e seguintes da Lei 6.880/1980 encontra-se especificado e delimitado o que são considerados 'anos de serviço'. Senão vejamos os referidos dispositivos, em sua redação original:
'Art. 135. Na apuração do tempo de serviço militar, será feita distinção entre:
I - tempo de efetivo serviço; e
II - anos de serviço.
Art. 136. Tempo de efetivo serviço é o espaço de tempo computado dia a dia entre a data de ingresso e a data-limite estabelecida para a contagem ou a data do desligamento em consequência da exclusão do serviço ativo, mesmo que tal espaço de tempo seja parcelado.
§ 1º O tempo de serviço em campanha é computado pelo dobro como tempo de efetivo serviço, para todos os efeitos, exceto indicação para a quota compulsória.
§ 2º Será, também, computado como tempo de efetivo serviço o tempo passado dia a dia nas organizações militares, pelo militar da reserva convocado ou mobilizado, no exercício de funções militares.
§ 3º Não serão deduzidos do tempo de efetivo serviço, além dos afastamentos previstos no artigo 65, os períodos em que o militar estiver afastado do exercício de suas funções em gozo de licença especial.
§ 4º Ao tempo de efetivo serviço, de que trata este artigo, apurado e totalizado em dias, será aplicado o divisor 365 (trezentos e sessenta e cinco) para a correspondente obtenção dos anos de efetivo serviço.
Art. 137. Anos de serviço é a expressão que designa o tempo de efetivo serviço a que se refere o artigo anterior, com os seguintes acréscimos:
I - tempo de serviço público federal, estadual ou municipal, prestado pelo militar anteriormente à sua incorporação, matrícula, nomeação ou reinclusão em qualquer organização militar;
II - 1 (um) ano para cada 5 (cinco) anos de tempo de efetivo serviço prestado pelo oficial do Corpo, Quadro ou Serviço de Saúde ou Veterinária que possuir curso universitário até que este acréscimo complete o total de anos de duração normal do referido curso, sem superposição a qualquer tempo de serviço militar ou público eventualmente prestado durante a realização deste mesmo curso;                      
III - tempo de serviço computável durante o período matriculado como aluno de órgão de formação da reserva;
IV - tempo relativo a cada licença especial não-gozada, contado em dobro;
V - tempo relativo a férias não-gozadas, contado em dobro;            
VI - 1/3 (um terço) para cada período consecutivo ou não de 2 (dois) anos de efetivo serviço passados pelo militar nas guarnições especiais da Categoria 'A', a partir da vigência da Lei nº 5.774, de 23 de dezembro de 1971.                    
§ 1º Os acréscimos a que se referem os itens I, III e VI serão computados somente no momento da passagem do militar à situação de inatividade e para esse fim.
§ 2º Os acréscimos a que se referem os itens II, IV e V serão computados somente no momento da passagem do militar à situação de inatividade e, nessa situação, para todos os efeitos legais, inclusive quanto a percepção definitiva de gratificação de tempo de serviço, ressalvado o disposto no § 3º do artigo 101.                       § 3º O disposto no item II aplicar-se-á, nas mesmas condições e na forma da legislação específica, aos possuidores de curso universitário, reconhecido oficialmente, que vierem a ser aproveitados como oficiais das Forças Armadas, desde que este curso seja requisito essencial para seu aproveitamento.                    
§ 4º Não é computável para efeito algum, salvo para fins de indicação para a quota compulsória, o tempo:
a) que ultrapassar de 1 (um) ano, contínuo ou não, em licença para tratamento de saúde de pessoa da família;
b) passado em licença para tratar de interesse particular ou para acompanhar cônjuge ou companheiro (a) ;                        
c) passado como desertor;
d) decorrido em cumprimento de pena de suspensão do exercício do posto, graduação, cargo ou função por sentença transitada em julgado; e
e) decorrido em cumprimento de pena restritiva da liberdade, por sentença transitada em julgado, desde que não tenha sido concedida suspensão condicional de pena, quando, então, o tempo correspondente ao período da pena será computado apenas para fins de indicação para a quota compulsória e o que dele exceder, para todos os efeitos, caso as condições estipuladas na sentença não o impeçam.
Art. 143. Na contagem dos anos de serviço não poderá ser computada qualquer superposição dos tempos de serviço público federal, estadual e municipal ou passado em administração indireta, entre si, nem com os acréscimos de tempo, para os possuidores de curso universitário, e nem com o tempo de serviço computável após a incorporação em organização militar, matrícula em órgão de formação de militares ou nomeação para posto ou graduação nas Forças Armadas. (destaques acrescidos) 
8. Observa-se dos dispositivos mencionados que a expressão 'anos de serviço', utilizada no art. 50, inciso II é posteriormente qualificada a partir do art. 135. Na referida qualificação, não se encontram os tempos eventualmente laborados na iniciativa privada, fato que permite concluir que estes tempos, conquanto possam ser considerados para fins de inativação dos militares com base na contagem recíproca dada pelos art. 202, § 2º da CF/1988, art. 94 da Lei 8.213/1991, bem como pelo § 1º do art. 93 do Decreto 4.307/2002, observada a compensação financeira entre os regimes, não podem ser computados com a finalidade de conferir a vantagem financeira prevista no art. 50, inciso II, já que não há previsão legal para tanto.
9. Nesse sentido, é fácil observar, por exemplo, que o § 1º do art. 137 preconiza que 'os acréscimos a que se referem os itens I, III e VI serão computados somente no momento da passagem do militar à situação de inatividade e para esse fim'. Tal dispositivo demonstra que a norma trouxe uma qualificação para a expressão 'anos de serviço' e discriminou, entre os tempos, aqueles que poderiam surtir todos os efeitos e aqueles que só permitiriam a contagem para inatividade.
10. É nítido que a intenção do legislador era a de premiar com um posto/graduação acima do ocupado na atividade, aqueles militares que contassem 30 anos de efetivo serviço na atividade militar ou nas situações específicas discriminadas na lei que indicam relação de causa e efeito com a atividade militar, como no caso dos incisos II, IV e V, discriminados de forma expressa no § 2º do art. 137. 
11. Considerando tais argumentos, entendo que, nos casos concretos tratados nos autos, os interessados apenas cumprem os 30 anos requeridos pela Lei 6.880/1980 antes de 29/12/2000 se considerados os tempos laborados em atividades privadas que os ex-militares averbaram em seus assentamentos. Contudo, conforme se demonstrou, nessa situação, eles não fariam jus ao benefício que previa proventos calculados com base na remuneração referente ao posto/graduação imediatamente posterior ao que ocupavam na ativa já que, na qualificação de tempos, o Estatuto dos Militares não autorizou a contagem de tempos exercidos na iniciativa privada para conferir a vantagem mencionada. Por tal razão, entendo que as concessões em comento não reúnem condições para receber a chancela da legalidade."
6.	No mesmo sentido, menciono como precedentes os Acórdãos 631/2020 (Relator Ministro Vital do Rêgo) , 1.725/2021 (Relator Ministro Benjamin Zymler) e 520/2022 (Relator Ministro Jorge Oliveira) , da Primeira Câmara, bem como os Acórdãos 6.206/2020 (Relatora Ministra Ana Arraes) e 5.929/2021 (Relator Ministro Aroldo Cedraz) , da Segunda Câmara.
7.	No caso em exame, excluindo-se o tempo descrito no item 4 supra, o militar não satisfaz o requisito temporal de trinta anos de serviço que lhe daria, em sua passagem para a reserva remunerada, o direito ao grau hierárquico acima. 
8.	Em conclusão, cabe considerar ilegal a pensão instituída pelo Sr. Francisco Martins do Nascimento e negar registro ao respectivo ato.
9.	Outrossim, de conformidade com o art. 262 do Regimento Interno/TCU, importa determinar ao Comando do Exército que faça cessar os pagamentos decorrentes do ato impugnado, sob pena de responsabilidade solidária da autoridade administrativa omissa.
10. 	Deve-se, igualmente, determinar ao órgão de origem que comunique às beneficiárias do ato sobre a deliberação do Tribunal, alertando-as de que o efeito suspensivo proveniente da interposição de eventuais recursos não as exime da devolução dos valores percebidos indevidamente após a notificação, caso esses recursos não sejam providos. Após, devem ser remetidos ao Tribunal documentos comprobatórios de que elas foram cientificadas do julgamento desta Corte.
11.	Por fim, esclareço que o ato em questão deu entrada nesta Corte de Contas em 2020, não se aplicando a sistemática definida pelo Plenário, mediante o Acórdão 122/2021 (Relator Ministro Walton Alencar Rodrigues) , na linha de observar o Recurso Extraordinário 636.553, em que foi fixado prazo de cinco anos para que o TCU registre os atos de concessão inicial de aposentadoria, reforma ou pensão, após o qual serão considerados "tacitamente registrados", podendo posteriormente o ato que contenha alguma ilegalidade ser submetido ao procedimento de revisão de ofício, com base no art. 54 da Lei 9.784/1999 c/c o art. 260, § 2º, do Regimento Interno/TCU. 
	Em face do exposto, voto para que o Tribunal adote a minuta de Acórdão que ora submeto à apreciação deste Colegiado.
TCU, Sala das Sessões, em 24 de janeiro de 2023.
MARCOS BEMQUERER COSTA
Relator